【裁判字號】    94,上易,629
【裁判日期】    950321
【裁判案由】    清償債務
【裁判全文】
臺灣高等法院民事判決                 94年度上易字第629號
上  訴  人  丁○○
上  訴  人  嘉新食品化纖股份有限公司
法定代理人  甲○○○
訴訟代理人  乙○○
上列當事人間請求清償債務事件，兩造對於中華民國94年4月18
日臺灣臺北地方法院93年度訴字第3581號第一審判決各自提起上
訴，經本院於95年3月7日言詞辯論終結，判決如下：
    主  文
原判決關於命嘉新食品化纖股份有限公司給付之訴部分，及命其
負擔訴訟費用之裁判均廢棄。
上開廢棄部分，丁○○在第一審之訴駁回。
丁○○之上訴駁回。
第一、二審訴訟費用由丁○○負擔。
    事實及理由
一、本件上訴人即被上訴人丁○○（下稱丁○○）聲明求為判決
    ：(一)原判決關於駁回丁○○後開第二項之訴部分廢棄。(二)被
    上訴人即上訴人嘉新食品化纖股份有限公司（下稱嘉新公司
    ）應再給付丁○○新台幣（下同）48萬1,660元及自民國（
    下同）92年1月1日起至清償日止按年息5%計算之利息。(三)駁
    回嘉新公司之上訴。
    嘉新公司聲明求為判決：(一)原判決關於不利嘉新公司部分廢
    棄。(二)上開廢棄部分，丁○○在第一審之訴駁回。(三)駁回丁
    ○○之上訴。
二、丁○○起訴主張：伊先後於90年11月12日、同年月22日及91
    年4月10日與嘉新公司簽訂土雞合作飼養契約書（下稱系爭
    飼養契約書），共養殖6批土雞，然嘉新公司除付清第1批養
    殖費外，尚欠159萬3,346元養殖費迄未清償等情，爰依系爭
    飼養契約書之約定，求為命嘉新公司給付159萬3,346元，及
    自92年1月1日起算之法定遲延利息之判決。
    嘉新公司則以：伊自89年間起，與丁○○進行肉雞及飼料之
    買賣交易，嗣先後於90年11月12日、同年月22日及91年4月
    10日與丁○○簽訂系爭飼養契約書，由丁○○代工飼養6批
    土雞：(1)關於第1批養殖費22萬0,302元及第2批養殖費34萬
    3,162元部分，伊均已付清。(2)關於第3批養殖費18萬9,004
    元部分，伊已於91年5月28日預付10萬元，餘8萬9,004元部
    分則以丁○○所欠之肉雞及飼料款抵銷。(3)關於第4批養殖
    費25萬7, 707元部分，伊亦以丁○○所欠之肉雞及飼料款抵
    銷。又丁○○就本批養殖成果未達系爭飼養契約書所定保證
    售雞總重量，伊尚得向丁○○請求賠償22萬6,050元。(4)關
    於第5批養殖費23萬6,550元部分，伊於91年8月20日已預付
    10萬6,000元，餘13萬550元則以丁○○所欠之肉雞及飼料款
    抵銷。(5)關於第6批養殖費部分65萬4,205元，扣減丁○○應
    負擔之藥品費5萬5,640元及未達保證售雞總重量之賠款5萬
    6,880元後，餘54萬1,685元已由伊公司之業務代表戊○○與
    丁○○結算並給付完畢。是丁○○已無餘額可得請求，其本
    件請求實無理由等語，資為抗辯。
三、經查丁○○主張其先後於90年11月12日、同年月22日及91年
    4月10日簽訂系爭飼養契約書，共養殖6批土雞等情，業據其
    提出系爭飼養契約書為證（附於原審93年度促字第19000號
    卷內），且為嘉新公司所不爭執，固堪信為真實。
四、丁○○雖主張嘉新公司尚欠伊養殖費159萬3,346元未付云云
    ，惟為嘉新公司所否認；且查：
  (一)關於第1批養殖費部分：
    查本批養殖土雞係於90年11年12日進小雞9,800隻，飼養至
    91年3月2日出售完畢，應付養殖費合計為22萬302元，嘉新
    公司業已付清等情，有支票、養殖送貨明細表及對帳收款明
    細表可證（見原審卷第46至49頁），且為兩造所不爭執（見
    原審卷第196頁），應屬真實。
  (二)關於第2批養殖費部分：
  1.查本批養殖土雞係先後於90年11月15日及同年月29日，分別
    進小雞9,000隻及7,300隻，飼養至91年3月17日出售完畢，
    應付養殖費合計為34萬3,162元，嘉新公司已交付票載金額
    14萬3,162元之支票予丁○○用以給付養殖費等情，有請（
    採）購單、養殖送貨明細表及對帳收款明細表可證（見原審
    卷第53至57頁），且為兩造所不爭執（見原審卷第117頁）
    ，亦屬真實。
  2.丁○○雖云嘉新公司就本批養殖費尚欠20萬元未付，惟為嘉
    新公司所否認，並辯稱此20萬元係由伊之業務代表戊○○收
    取其他客戶之貨款支付丁○○等語。經查證人戊○○在原審
    到場證稱：此20萬元係伊向嘉新公司之客戶陳金益收取買雞
    貨款後，支付予丁○○等語（見原審卷第264頁）；且丁○
    ○亦在原審自認嘉新公司就本批養殖費確已與伊結算完畢並
    已付清（見原審卷第117頁）；復經參諸丁○○於91年12月3
    日致嘉新公司之存證信函內記載：「本人於90年11月12日起
    至91年8月份止，代養貴公司土雞工作共五批，迄今僅給付
    本人工資二批，尚欠三批未結算…內附付清代養明細表二份
    、未清明細表三份」（見原審卷第36頁），而依所附「付清
    代養明細表」所示，已付清之養殖費分別為22萬302元及34
    萬3,162元（見原審卷第37、38頁），核與第1批及第2批之
    養殖費金額相同，是嘉新公司抗辯就上開20萬元養殖費已由
    伊之業務代表戊○○給付予丁○○，應屬可取。
  3.雖丁○○另云依嘉新公司所提出關於本批養殖土雞之對帳收
    款明細表所示，訴外人陳金益於91年4月1日購買成雞4,985
    公斤，已逾系爭飼養契約書所定應出售日期15日，依約嘉新
    公司應按每日每公斤補貼0.3元，故伊得向嘉新公司請求補
    償金2萬2,432元。惟依嘉新公司所提出之養殖土雞對帳收款
    明細表所示，其上「日期」欄後係記載「發票號碼」（均為
    電腦列印），而於「數量」欄前另以手寫方式記載日期，此
    手寫日期或在電腦列印日期之前，或與電腦列印日期相同；
    復經參諸丁○○自認：於交雞時，均係由嘉新公司之業務員
    請欲買雞之雞販前往伊之養雞場捉雞，由伊過磅秤重後，再
    將過磅資料交由嘉新公司之業務員向嘉新公司結算養殖費，
    而後由嘉新公司開立結算表予伊等語（見原審卷第18頁），
    足見嘉新公司係於售雞後始開立統一發票，是嘉新公司抗辯
    上開手寫日期為磅單抓雞日，而電腦列印日期為開立統一發
    票日期，應屬可取。又依上開第2批養殖土雞之對帳收款明
    細表所載（見原審卷第57頁），關於訴外人陳金益購買成雞
    4,985公斤部分，其電腦列印日期為91年4月1日，手寫日期
    為同年2月28日，是嘉新公司抗辯訴外人陳金益係於91年2
    月28日購買此部分成雞，而於同年4月1日始開立發票，應屬
    可取。況丁○○就第2批養殖費已與嘉新公司結算完畢，已
    如前述，而丁○○於結算時並未主張嘉新公司就此部分應補
    償2萬2,432元，是其嗣後始以上開對帳收款明細表所載發票
    日期主張嘉新公司逾期出售養殖土雞，應予補償云云，自不
    足取。
  4.嘉新公司雖云丁○○就本批養殖雞應達保證售雞總重量4萬
    4,010公斤，惟實際出售總重量為3萬7,645公斤，不足6,365
    公斤，依約應賠償19萬950元。惟查嘉新公司自認本批養殖
    雞係於90年11月15日起進小雞，依系爭飼養契約書第6條約
    定，應於飼養91天（即91年2月13日）後開始出售，然因適
    逢農曆年期間，市場無交易，故雙方協議提早售雞，而於飼
    養69天後即開始出售（見原審卷第244頁），則兩造既約定
    提前出售此批養殖雞，嘉新公司自不得再以丁○○所飼養此
    批土雞出售時之總重量未達契約所定保證售雞總重量為由，
    而請求丁○○賠償，是嘉新公司所為此部分之抗辯，亦不足
    取。
  (三)關於第3批養殖費部分：
    查本批養殖土雞係於91年3月26日進小雞1萬隻，飼養至91年
    8月20日出售完畢，應付養殖費18萬9,004元，嘉新公司已於
    91年5月28日預付10萬元，尚欠8萬9,004元等情，有支票、
    養殖送貨明細表及對帳收款明細表可證（見原審卷第62 至
    64頁），且為兩造所不爭執（見原審卷第117、197、216頁
    ），亦屬真實。
  (四)關於第4批養殖費部分：
  1.查本批養殖土雞係於91年4月13日進小雞1萬5,600隻，飼養
    至91年8月19日出售完畢，原應給付之養殖費為29萬1,525元
    ，扣除丁○○應負擔之藥品費3萬3,818元後，尚應付養殖費
    為25萬7,707元等情，有轉帳傳票、養殖送貨明細表及對帳
    收款明細表可證（見原審卷第68至70頁），且為兩造所不爭
    執（見原審卷第117、220頁），亦屬真實。
  2.雖丁○○云伊曾交付由伊之配偶王玉珍所簽發、均以台灣土
    地銀行美濃分行為付款人，票載發票日分別為91年11月20日
    、同年月30日，金額各為10萬元、16萬元之支票予戊○○，
    作為向嘉新公司購買成雞之貨款，換算為7,800公斤養殖雞
    ，嘉新公司應再給付伊此部分之養殖費7萬8,000元。惟嘉新
    公司否認曾出售此部分成雞予丁○○及收受上開支票；而證
    人戊○○亦在原審到場證稱：丁○○係交付上開2紙支票予
    伊個人，而非經由伊轉交予嘉新公司供作貨款，且因丁○○
    之前所交付之支票均退票，伊並未提示上開支票等語（見原
    審卷第115、116頁）；再丁○○先則云上開支票係交予嘉新
    公司之業務員丙○○以作為向其買藥之貨款，嗣卻改稱該支
    票係交予戊○○，請伊轉交予嘉新公司以作為購買成雞之貨
    款（見原審卷第115、116頁），已屬不一致，已難置信；況
    丁○○復自認因戊○○有以伊出面承租之雞舍養雞，致與伊
    有其他金錢往來（見原審卷第114、115頁），是尚難僅憑丁
    ○○曾交付上開支票予戊○○一節，即認丁○○曾以26萬元
    向嘉新公司購買成雞，故丁○○所為此部分之主張，尚不足
    取。
  3.丁○○又云依嘉新公司所提出關於本批養殖土雞之對帳收款
    明細表所示，訴外人黃發興於91年8月19日購買成雞6,280公
    斤，已逾系爭飼養契約書所定應出售日期22日，依約嘉新公
    司應給付補償金4萬1,448元。惟依上開對帳收款明細表所示
    ，關於訴外人黃發興購買6,280公斤成雞部分，僅記載於91
    年8月19日開立統一發票（見原審卷第226頁），並未記載磅
    單抓雞日，而丁○○復不能證明該批成雞係於91年8月19日
    所出售，是丁○○所為此部分之主張，亦不足取。
  4.嘉新公司另抗辯丁○○就本批雞應達保證售雞總重量3萬7,
    440公斤，惟實際出售總重量為2萬9,905公斤，不足7,535
    公斤，依系爭飼養契約書之約定，應賠償22萬6,050元（計
    算式為：30元×7,535＝226,050元）等情；即丁○○就本批
    雞未達保證售雞總重量7,535公斤一節亦不爭執。雖丁○○
    主張係因嘉新公司未依系爭飼養契約書第6條、第8條及第11
    條約定出售所致（見原審卷第221頁）云云，然始終未舉證
    證明嘉新公司就出售此批養殖雞究有何違反上開約定情事，
    是其空言而為上開主張，自不足取。從而，嘉新公司就該22
    萬6,050元自得由應付養殖費中予以扣除。
  (五)關於第5批養殖費部分：
    查本批養殖土雞係於91年5月23日進小雞1萬600隻，飼養至
    91年10月17日出售完畢，原應給付之養殖費為23萬6,550元
    ，嘉新公司已於91年8月20日預付10萬6,000元，尚餘13萬
    550元未付等情，有支票、養殖送貨明細表及對帳收款明細
    表可證（見原審卷第75至77頁），且為兩造所不爭執（見原
    審卷第227頁），亦屬真實。
  (六)關於第6批養殖費部分：
  1.查本批養殖土雞係於91年4月9日進小雞2萬8,600隻，飼養至
    91年7月4日出售完畢，原應付養殖費65萬4,205元，扣除丁
    ○○應負擔之藥品費5萬5,640元，尚餘58萬8,565元未付等
    情，有轉帳傳票、養殖送貨明細表及對帳收款明細表可證（
    見原審卷第124至127頁），且為兩造所不爭執（見原審卷第
    161、210頁），亦屬真實。
  2.雖丁○○云其曾交付以王玉珍為發票人、票載發票日為91年
    10月28日、以台灣土地銀行美濃分行為付款人、金額為40萬
    元之支票，向嘉新公司購買成雞，換算為1萬2,000公斤養殖
    雞，嘉新公司應再給付此部分養殖費12萬元，並提出上開支
    票為證（見原審卷第162頁）；惟嘉新公司否認有收受上開
    支票，且依上開支票背面所載，該支票係由訴外人鑫三峰實
    業有限公司於91年8月5日提示付款，而丁○○復不能舉證證
    明其確有交付上開支票予嘉新公司用以購買成雞，是丁○○
    所為此部分之主張，殊不足取。
  3.嘉新公司雖抗辯丁○○就此批雞依約應達保證售雞總重量6
    萬8,640公斤，惟實際出售總重量為6萬6,744公斤，不足1,
    896公斤，依系爭飼養契約書之約定，應賠償5萬6,880元云
    云。惟嘉新公司自認本批養殖雞係於91年4月9日起進小雞，
    依系爭飼養契約書第6條及第8條之約定，應於飼養91天（即
    91年7月8日）後開始出售，於105天內（即91年7月22日前）
    出售完畢，然因當時雞隻業已飼養成熟，兩造乃協議提早於
    91年6月25日起至同年7月4日止出售（見原審卷第246頁），
    則兩造既約定提前出售此批養殖雞，嘉新公司自不得再以丁
    ○○所飼養此批土雞出售時之總重量未達契約所定保證售雞
    總重量為由，而請求丁○○賠償，是嘉新公司所為此部分之
    主張，亦不足取。
  4.嘉新公司又抗辯伊就此批養殖費已與其業務員戊○○結算，
    而戊○○亦已與丁○○結算完畢等語。而證人戊○○亦在原
    審到場證稱：伊先後於91年5月15日及同年月28日各匯款20
    萬元予丁○○，嗣伊就第6批雞與嘉新公司結算，並領取約
    55萬元之養殖費後，於91年9月間與丁○○進行結算等語（
    見原審卷第115、116頁）。戊○○既為嘉新公司之業務員，
    其自嘉新公司領取第6批養殖費後，於交付予丁○○前，尚
    難認嘉新公司就此筆款項對於丁○○已發生清償效力，惟丁
    ○○已在原審自認伊因養雞發生經濟困難，乃向嘉新公司預
    借40萬元，且確有收受由戊○○所匯上開40萬元，此筆項款
    自應由伊所得收取之養殖費中扣除（見原審卷第115頁），
    而嘉新公司嗣後確已將包含此40萬元在內之養殖費交付予戊
    ○○，是嘉新公司辯稱扣除此40萬元後，伊僅須再給付丁○
    ○18萬8,565元（計算式為：588,565元－400,000元＝188,
    565元），應屬可取。雖丁○○嗣後在本院改稱：戊○○於
    91年5月15日所匯之20萬元，係清償伊應得領取之養殖費，
    至戊○○於同年月28日所匯之20萬元，係伊向戊○○個人所
    借款項，伊已於借款後7日內以現金清償完畢云云，惟與其
    在原審所為之上開陳述不符，已難置信，且復不能舉證以實
    其說，是丁○○所為此部分之主張，殊不足取。
  (七)依上所述，嘉新公司原尚應給付丁○○養殖費43萬9,776元
    （計算式為：89,004元＋257,707元－226,050元＋130,550
    元＋188,565元＝439,776元）。
五、關於嘉新公司主張抵銷部分：
  (一)嘉新公司抗辯丁○○尚欠伊飼料貨款1萬9,780元未付，並提
    出統一發票為證（見原審卷第40頁）；而丁○○亦不否認有
    向嘉新公司購買1萬9,780元之飼料。雖丁○○主張伊業已清
    償完畢云云。惟查丁○○於原審係主張伊係交付以王玉珍為
    發票人、以台灣土地銀行美濃分行為付款人、票載發票日為
    91年9月15日、金額為1萬9,448元之支票以清償上開貨款，
    並提出該支票為證（見原審卷第290、296頁），然經核該支
    票票載金額與丁○○所欠上開貨款金額不符，尚難認丁○○
    所交付之上開支票係用以清償上開貨款。雖丁○○嗣又在本
    院改稱伊係於91年9月間以現金交付予戊○○以清償上開貨
    款，並提出土仿雞出售貨款明細表為證（見本院卷第70頁）
    ，惟依該明細表所示，並無足以證明戊○○確有收受此筆現
    金以清償丁○○所欠上開貨款之相關記載，是丁○○所為此
    部分之主張，亦不足取。故嘉新公司自得以該1萬9,780元之
    貨款主張與丁○○所得向其請求之養殖費抵銷。
  2.嘉新公司又主張丁○○為支付所欠向伊購買肉雞及飼料之貨
    款，曾交付下列支票：以王玉珍為發票人、台灣土地銀行
    美濃分行為付款人、票載發票日為91年10月25日、金額為8
    萬2,900元（下稱支票）；以王玉珍為發票人、台灣土
    地銀行美濃分行為付款人、票載發票日為91年11月18日、金
    額為14萬1,300元（下稱支票）；以王玉珍為發票人、
    台灣土地銀行美濃分行為付款人、票載發票日為91年12月10
    日、金額為31萬100元（下稱支票），然丁○○迄未清償
    上開票款，並提出各該支票為證（見原審卷第41頁）；即丁
    ○○對於曾交付上開支票予嘉新公司用以支付貨款且均未兌
    現之事亦不爭執。雖丁○○主張伊就支票實際上僅須給付
    嘉新公司20萬元云云（見原審卷第190、191、290頁，本院
    卷第141頁）。惟查嘉新公司抗辯丁○○交付支票係用以
    支付所欠購買毛雞款31萬122元，業據其提出對帳收款明細
    表為證（見原審卷第298頁）；且證人丙○○亦在原審及本
    院到場證稱：支票係伊去收取，因丁○○不在，而由丁○
    ○之妻王玉珍簽發，票載金額有先與丁○○確認過，是丁○
    ○向嘉新公司購買雞及飼料所積欠之貨款等語（見原審卷第
    190頁，本院卷第140頁），是嘉新公司所為此部分之抗辯，
    應屬可取。丁○○所主張伊交付支票予嘉新公司係為預付
    貨款，實則伊僅向嘉新公司購買20萬元之毛雞，故嘉新公司
    就支票僅得請求20萬元云云，尚不足取。
  3.丁○○又云嘉新公司迄未返還上開支票，不得以各該票款金
    額抵銷應付之養殖款。惟據證人丙○○在原審及本院一再證
    稱：嘉新公司於將上開票款金額抵充丁○○所得領取之養殖
    費後，原將各該支票交由伊返還予丁○○，但因當時丁○○
    口氣不好，伊遂未立即交還，嗣後竟不慎將各該支票放在衣
    服內送洗致滅失等語（見原審卷第190頁，本院卷第140頁）
    ；且經原審函請台灣土地銀行美濃分行查覆：「…二貴院所
    附支票影本票號0000000、金額8萬2,900元正（即支票）
    ，於91年10月25日提示本行後因存款不足退票，因（該）支
    票已於當日退回提出交換單位…另票號0000000（即支票
    ）、（票號）0000000（即支票）二張支票，未向本行提
    示付款。三本支票存款戶於91年11月8日被列為拒絕往來戶
    」，亦有該行94年1月28日濃存字第0940000 049號函送客戶
    歷史交易明細查詢單可稽（見原審卷第183至187頁），足見
    證人丙○○所為此部分之證詞為實在。則丁○○所交付用以
    清償貨款之上開支票既均未兌現，雖各該支票嗣後因滅失而
    不能返還，然丁○○所欠上開貨款債務並不因此即當然消滅
    ，是嘉新公司自得以其對丁○○之上開貨款債權主張與其所
    應付丁○○之養殖費抵銷。
  4.依上所述，嘉新公司對丁○○有貨款債權55萬4,080元（計
    算式為：19,780元＋82,900元＋141,300元＋310,100元＝
    554,080元）可供抵銷。
六、從而，嘉新公司雖原尚應給付養殖費43萬9,776元予丁○○
    ，惟其對丁○○有貨款債權55萬4,080元可供抵銷，經其主
    張抵銷後，丁○○對嘉新公司已無餘額可得請求。是丁○○
    請求嘉新公司給付養殖費159萬3,346元，及自92年1月1日起
    算之法定遲延利息，為無理由，不應准許。原審就嘉新公司
    所為敗訴之判決，即有未合，嘉新公司上訴論旨指摘原判決
    此部分不當，求予廢棄改判，為有理由，應予准許；就丁○
    ○所為敗訴之判決，核無違誤，丁○○上訴論旨指摘原判決
    此部分不當，求予廢棄改判，為無理由，應予駁回。
六、至兩造其餘之攻擊或防禦方法及未經援用之證據，經本院斟
    酌後，認為均不足以影響本判決之結果，自無逐一詳予論駁
    之必要，併此敘明。
七、據上論結，本件嘉新公司之上訴為有理由，丁○○之上訴為
    無理由，依民事訴訟法第449條第1項、第450條、第78條，
    判決如主文。
中    華    民    國    95    年    3    月    21     日
                        民事第六庭
                            審判長法  官  林鄉誠
                                  法  官  梁玉芬
                                  法  官  彭昭芬
以上正本係照原本作成。
不得上訴。
中    華    民    國    95    年    3     月    23    日
                                  書記官  丁華平


司法院資訊處製作；財團法人民間司法改革基金會備份。
